臺灣桃園地方法院民事判決　　　　　　 99年度簡上字第262號
上　訴　人　陳彥如
訴訟代理人　陳君沛律師
被 上 訴人　沈嘉麒
訴訟代理人　薛進坤律師
上列當事人間請求給付票款事件，上訴人對於中華民國99年11月
2 日臺灣桃園地方法院桃園簡易庭99年度桃簡字第652 號第一審
判決提起上訴，本院於100 年4 月12日言詞辯論終結，判決如下
：
    主  文
上訴駁回。
第二審訴訟費用由上訴人負擔。
    事實及理由
一、按當事人於第二審不得提出新攻擊或防禦方法，但對於在第
    一審已提出之攻擊或防禦方法為補充者，不在此限。民事訴
    訟法第447 條第1 項第3 款定有明文。查本件上訴人於原審
    就被上訴人請求給付票款係以被上訴人違反被上訴人與訴外
    人蘭毅有限公司所簽訂之切結書（見原審卷第19頁，以下簡
    稱：系爭切結書）第4 款之規定，而欲以被上訴人對訴外人
    蘭毅有限公司所造成之損害來對抗被上訴人，惟未詳予說明
    伊何以得以訴外人蘭毅有限公司與被上訴人間之事由來對抗
    被上訴人；嗣上訴人於提起上訴後主張伊簽發支票號碼為EF
    0000000 號、發票日為民國98年12月1 日、票面金額為新臺
    幣（下同）572,737 元之支票乙紙（以下簡稱：系爭支票）
    予被上訴人係因被上訴人同意由上訴人承擔訴外人蘭毅有限
    公司應給付被上訴人之退股金債務，故上訴人得以訴外人蘭
    毅有限公司與被上訴人間之事由來對抗被上訴人，此係上訴
    人就伊在原審防禦方法之補充，依前揭規定，自應准許之。
二、上訴人上訴主張：
  (一)本案法律關係，由被上訴人所簽署之系爭切結書內容及其後
    兩造間之法律行為可知，係被上訴人與訴外人蘭毅有限公司
    間就退股事宜協議，被上訴人同意訴外人蘭毅有限公司應給
    付被上訴人退股金572,737 元，惟以被上訴人違反該切結書
    內容為解除條件，並約定由上訴人承擔給付退股金572,737
    元之債務。基此，兩造間即達成由上訴人承擔訴外人蘭毅有
    限公司前開給付退股金債務之合意，上訴人因而簽發系爭支
    票予被上訴人，被上訴人亦承認前開合意而同意收受之。被
    上訴人雖以上訴人未能提出「債務承擔契約」、系爭切結書
    無「債務承擔」之文字或意涵置辯，然被上訴人既自承伊收
    受系爭票據乃為訴外人蘭毅有限公司退股金之清償方式，又
    自承上訴人非訴外人蘭毅有限公司負責人，無法代表訴外人
    蘭毅有限公司，則若非基於該切結書內容而為之債務承擔，
    上訴人自不會平白無故簽發系爭支票予被上訴人，被上訴人
    如又無法說明兩造間之票據原因關係為何？則被上訴人收受
    上訴人所簽發交付之系爭支票將無法律上原因，上訴人亦可
    以之對抗被上訴人。被上訴人所舉最高法院46年台上第2018
    號、48年台上第1208號判例兩則，均指債務人係將第三人所
    簽發之支票交付與債權人，顯然與系爭支票係由上訴人簽發
    並直接親手交付被上訴人不同，自無法比附援引。
  (二)上訴人簽發系爭支票予被上訴人之票據原因關係既係債務承
    擔契約，是訴外人蘭毅有限公司因其法律關係所得對抗被上
    訴人之事由（即以被上訴人違反該切結書內容為解除條件）
    ，上訴人亦得以之對抗被上訴人。此外，由切結書第8 段約
    定內容可知，被上訴人已同意，如被上訴人有任何違反該切
    結書協議內容之情形，上訴人可以就系爭支票提出止付，至
    為明確。是以，被上訴人於網站上販賣汽車天線，已屬有違
    反切結書第4 段所指自行或與他人共設相關牽連或類似之行
    號或行為之約定之行為，依該切結書第8 段之約定及民法第
    303 條第1 項規定，上訴人自得以該抗辯事由對抗被上訴人
    。原審判決誤認上訴人不得以訴外人蘭毅有限公司之抗辯事
    由對抗被上訴人，顯屬謬誤。
  (三)上訴人於原審即主張兩造為直接前後手關係，上訴人得以切
    結書之內容作為自己抗辯事由對抗被上訴人，無奈原審未能
    明瞭，亦未令上訴人進一步說明，上訴人只得於鈞院審理時
    以「債務承擔」補充說明切結書之內容確係為自己抗辯事由
    ，並無意圖延滯訴訟之情事。
  (四)被上訴人有違反切結書之競業行為與事實：
    按「願意遵守商業道德與機密，三年內不得對外提供或透露
    或揭露乙方營業項目內之進口有關汽車零件之各項資料之事
    宜，或者自行或與他人共設相關牽連或類似之行號或行為等
    等…造成與乙方對立或損害乙方利益，名聲，而導致乙方因
    而虧損，競價，…等等。如有違背，期間本人沈嘉麒願負所
    有損害之完全賠償責任。」切結書第4 段定有明文。查被上
    訴人已自認伊在網路上出售與蘭毅有限公司相同車用天線之
    事實，而網路銷售市場無遠弗屆，各地區之消費者皆可透過
    網路購買系爭天線，此必壓縮實體通路之銷售量，將無可置
    疑。另證人陳國凱於鈞院準備程序時證稱: 被上訴人在網路
    上以400 元到500 元較市場行情低的價格販售汽車天線會影
    響其店內之銷售，亦會影響伊繼續代理銷售蘭毅有限公司汽
    車天線的意願等語，證人賴昱霖於鈞院準備程序時證稱：被
    上訴人在網路上以400 元至500 元之低價販售該汽車天線，
    會影響伊繼續代售蘭毅有限公司汽車天線的意願，因為該售
    價與伊進貨成本一樣，讓其無利潤可圖等語。是由證人證述
    可知，訴外人蘭毅有限公司所銷售之汽車天線市面上零售價
    格約為750 元至900 元之間，且訴外人蘭毅有限公司所販售
    之汽車天線，均係向通路商兜售，因此所販售予通路商之價
    格為批發價，價格自然較為低廉，今被上訴人以低於市○○
    ○於○路上直接向消費者販售，已違反「自行或與他人共設
    相關牽連或類似之行號或行為」之約定，並導致訴外人蘭毅
    有限公司所合作之通路商無利可圖，面臨滯銷，廠商因而紛
    紛向訴外人蘭毅有限公司退貨，造成訴外人蘭毅有限公司損
    失不貲。
  (五)被上訴人有損及訴外人蘭毅有限公司名聲之行為：
    由證人賴昱霖於鈞院準備程序時證稱：「（問：證人是否聽
    聞被上訴人有批評蘭毅公司？如有，內容為何？）有，時間
    是在99年11月1 日晚上11時，在陳國凱的店裡，提到蘭毅公
    司負責人黃先生把公司的資金挪用給他太太買股票、房子，
    說他們離婚是因為要逃避債務的問題。」等語。被上訴人原
    為訴外人蘭毅有限公司之股東，離職後惡意以低於公司原定
    價格上網拍賣公司代理商品之行為，並至訴外人蘭毅有限公
    司之通路商，大肆批評訴外人蘭毅有限公司，傳述訴外人蘭
    毅有限公司負責人掏空公司及逃避債務等虛偽事實，足使人
    信訴外人蘭毅有限公司內部分裂，商品缺乏控管，依據一般
    社會通念，高度損及訴外人蘭毅有限公司之商譽。
  (六)被上訴人前揭在網路販賣汽車天線及損害蘭毅公司名聲等行
    為，致訴外人蘭毅有限公司遭通路商退貨、滯銷之天線共50
    0 組，以每組預定販售單價為350 元計算，訴外人蘭毅有限
    公司受有損害之數額至少為175,000 元。
  (七)並聲明：(1)原判決廢棄。(2)被上訴人在第一審之訴及假執行
    之聲請均駁回。
三、被上訴人抗辯稱：
  (一)本案票據關係並非「債務承擔契約」，上訴人之主張顯為拖
    延訴訟；且上訴人於原審既未提出此一攻擊防禦方法，應生
    失權效果：
    1.上訴人主張本案票據關係為「債務承擔契約」，然而系爭
      切結書並無「債務承擔」之文字或意涵，且上訴人亦未能
      提出上訴人與被上訴人之「債務承擔契約」，顯見本案票
      據關係並非「債務承擔契約」，不能僅憑被上訴人收受上
      訴人所簽發之系爭支票即欲以證明雙方有債務承擔之意思
      。況且，系爭切結書乃為處理「退股、拆夥拆帳之方式與
      條件」（參見切結書第1 點至第3 點），與上訴人毫無關
      聯。切結書所稱「乙方」係指「蘭毅有限公司」而非上訴
      人，切結書最後1 段亦謂「乙方不得擅自無憑據止付或跳
      票」，顯見系爭切結書並非「債務承擔契約」，否則何以
      沒有上訴人之簽名？益證案票據關係並非債務承擔契約，
      上訴人之主張顯為拖延訴訟，毫無可採。再者，被上訴人
      收受系爭支票乃為訴外人蘭毅有限公司退股金之清償方式
      ，要與「債務承擔契約」無關，不得以此證明被上訴人有
      同意上訴人承擔訴外人蘭毅有限公司債務之意思。
    2.上訴人於原審既未提出此一攻擊防禦方法，應生失權效果
      ，自不得於二審再行主張。
  (二)上訴人主張「原告有與蘭毅有限公司競價之行為與事實」、
    「被上訴人有損及蘭毅有限公司名聲之行為」，但卻未能提
    出相關證據，僅以原告在網路上販售天線即謂原告有競價行
    為，顯不足採：
    1.證人賴昱霖雖證稱：「（問：證人是否聽聞被上訴人有批
      評蘭毅公司？如有，內容為何？）答：有，時間是在99年
      12月1 日晚上11時，在陳國凱的店裡，提到蘭毅公司負責
      人黃先生把公司的資金挪用給他太太買股票、房子，說他
      們離婚是因為要逃避債務的問題……」云云，然相同問題
      詢問證人陳國凱時，證人陳國凱卻證稱「沒有印象」，顯
      見證人賴昱霖之證詞並不可信。退步言之，縱有此事，討
      論內容亦僅描述上訴人及訴外人黃英弦離婚之事由與挪用
      資金購買股票，並無任何詆毀訴外人蘭毅有限公司商譽之
      情事存在。
    2.訴外人蘭毅有限公司將系爭天線訂價為350 元，而被上訴
      人在網路上售價為400 元至500 元不等，益證雙方無競價
      之情形。蓋被上訴人於網路上販售之價格，比訴外人蘭毅
      有限公司販售之價格來得高，何來競價之有？再者，系爭
      天線並非訴外人蘭毅有限公司獨家販售，連訴外人蘭毅有
      限公司都不能禁止被上訴人販售，更遑論上訴人？
  (三)另上訴人又主張按系爭切結書第4 點「……而導致乙方因而
    競價、虧損……」等語，認被上訴人有競價行為，因而導致
    虧損，上訴人之主張顯非事實，毫無可採：
    1.證人陳國凱證稱：伊於桃園地區販賣系爭商品，蘭毅公司
      出售予他的價格為450 元，要求他轉售價格為800至900元
      ，整整高出前開訴外人蘭毅有限公司售價1 倍有餘，顯屬
      不合理價格，亦違反公平交易法第18條之規定，應屬違法
      且無效之行為。
    2.證人賴昱霖證稱：渠係將系爭商品販賣予車隊或是朋友等
      ，而蘭毅公司出售伊之價格亦為450 元等語，證人轉賣之
      價格為750 至850 元，亦高出訴外人蘭毅有限公司之出售
      價格。益證訴外人蘭毅有限公司將系爭商品出售予批發商
      之價格皆高於己身售價。且證人賴昱霖亦證稱：蘭毅有限
      公司所提供的汽車天線只提供給批發商，不直接賣給消費
      者等語，足證銷售主體對象已為不同，則實難謂有競價行
      為。
    3.被上訴人係以「個人名義」於網路上販賣，其販賣價格亦
      相當近似於訴外人蘭毅有限公司之公司定價，證人陳國凱
      、賴昱霖又係於桃園地區以高出蘭毅公司1 倍價格販賣，
      而訴外人蘭毅有限公司於出售予證人陳國凱及賴昱霖時即
      賺取售價450 元，至於證人陳國凱及賴昱霖能否以750 至
      900 元出售系爭天線，並不影響訴外人蘭毅有限公司之獲
      利，實難有虧損可言。且被上訴人係於網路上進行銷售，
      而證人陳國凱乃係於桃園地區販賣，而另一證人賴昱霖乃
      是出售於車隊亦或朋友，市場區隔亦非常明顯。況且證人
      陳國凱自承不會使用電腦，亦無消費者質疑過價格，故一
      直以該價格於桃園地區販賣，對於桃園地區以外就該產品
      之販賣價格也一無所知，雙方何來競價之有？
  (四)按公平交易法第18條之規定，上訴人以系爭切結書限制競價
    ，違反「自由定價」規定，應屬無效，從而，上訴人以該切
    結書之無效約定作為拒絕給付票款之理由，更係無理：
    公平交易法第18條之規範意旨乃為避免價格遭壟斷，阻礙市
    場自由競爭，對於如限制價格之行為，其約定乃屬無效。查
    上訴人所提出系爭切結書，其第4 條寫明不可有競價之行為
    ，顯屬限制被上訴人「自由定價」之權利，依上開規定應屬
    無效，自無疑義。另觀諸行政院公平交易委員會亦有相關之
    處分，如參酌該委員會96年1 月19日公處字第096010號處分
    、98年5 月8 日公處字第098075號處分、81年11月14日公處
    字第040 號處分內容可知，如契約定有限制價格或禁止削價
    競爭之約款，因剝奪交易相對人決定價格之自由，乃違反公
    平交易法第18條之規定而屬無效。本件訴外人蘭毅有限公司
    以切結書來限制價格競爭，按前揭條文與相關處分之意旨，
    該約定已屬無效，從而上訴人持該切結書作為拒絕給付票款
    之理由，更顯係毫無根據。
  (五)上訴人與訴外人黃英弦違約在先，跳票再後，之後又提供系
    爭天線供被上訴人在網路上銷售，要無競價等情事，核與系
    爭切結書並無相關，上訴人亦不得代訴外人蘭毅有限公司主
    張切結書之權利：
    被上訴人與上訴人及其前夫黃英弦認識多年，因信任其個人
    友誼，方接受開立以上訴人為發票人之支票，詎料，上訴人
    及其前夫黃英弦早已懷有不退還退股金之意圖。蓋上訴人於
    98年6 月17日交付被上訴人系爭支票，發票日為同年12月1
    日，而於到期前約1 個月，訴外人黃英弦方告知已和上訴人
    離婚，並暗示系爭支票有無法兌現之可能性，欲另開立己身
    之支票換取由上訴人所開立之支票，但為被上訴人所拒絕。
    由此可知，上訴人與訴外人黃英弦以離婚之方式企圖毀約，
    要求換票。其目的無法達成後，訴外人黃英弦又提供系爭天
    線同意被上訴人在網路上販售，如今又抗辯被上訴人在網路
    上販售系爭天線乃屬競價行為，顯屬惡意違約並製造被上訴
    人違約之假象。
  (六)並聲明：如主文所示。
四、本件被上訴人起訴主張上訴人簽發系爭支票予被上訴人收執
    ，經被上訴人屆期提示因存款不足而不獲兌現，為此爰依票
    據關係，請求上訴人給付票款等語。上訴人則以被上訴人與
    訴外人蘭毅有限公司間就退股事宜協議，被上訴人同意訴外
    人蘭毅有限公司應給付被上訴人退股金572,737 元，惟以被
    上訴人違反該切結書內容為解除條件，並約定由上訴人承擔
    給付退股金572,737 元之債務，因此，兩造間即達成由上訴
    人承擔訴外人蘭毅有限公司前開給付退股金債務之合意，上
    訴人因而簽發系爭支票予被上訴人收執。茲因被上訴人於退
    股後違反系爭切結書第8 段之約定，在網路低價販賣汽車天
    線及損害訴外人蘭毅有限公司名聲等行為，致訴外人蘭毅有
    限公司至少受有175,000 元之損害，上訴人自得以前開抗辯
    事由對抗被上訴人等語，資為抗辯。
五、本件應審究者為：(一)訴外人蘭毅有限公司同意給付被上訴人
    退股金572,737 元，並由上訴人簽發系爭支票予被上訴人，
    則兩造間是否成立債務承擔契約？(二)系爭切結書第8 段中關
    於「……如有違反以上切結書內容，乙方開立之支票人將可
    以提出止付（沒收退股金額之保證金）」之約定，是否為一
    解除條件之約定？
六、經查：
  (一)按「債務承擔，不論為免責的債務承擔或約定之併存的債務
    承擔（重○的債務承擔），均必以第三人與債權人互相表示
    意思一致，為成立該承擔契約之前提。苟無該承擔債務之合
    致意思表示，縱第三人基於其他原因（例：民法第二百六十
    八條所定之第三人負擔契約），須對債權人為給付，自非屬
    於債務承擔。」、「按民法第三百條所規定之債務承擔，係
    以移轉債務為其內容之契約。第三人與債權人間，一經有此
    項契約之成立，其債務即移轉於第三人，該第三人乃因而加
    入既存的債務關係之內成為債務人。若僅約定為債務人履行
    債務，而自己仍立於既存的債務關係之外，並未成為債務人
    者，尚不能指為債務承擔。」（最高法院86年度台上字第27
    00號判決意旨、77年度台上字第725 號判決意旨參照）。查
    本件上訴人主張伊係承擔訴外人蘭毅有限公司對被上訴人給
    付退股金之債務，故簽發系爭支票予被上訴人云云，惟此為
    被上訴人所否認，另依系爭切結書觀之，系爭切結書之當事
    人為被上訴人（即甲方）及訴外人蘭毅有限公司（即乙方）
    ，上訴人並未加入訴外人蘭毅有限公司對被上訴人所負給付
    退股金債務中而成為債務人即成為系爭切結書之當事人；且
    依系爭切結書第7 段之記載，亦無記載「上訴人係因承擔訴
    外人蘭毅有限公司對被上訴人給付退股金之債務，故簽發系
    爭支票予被上訴人」之有關文句。是其主張被上訴人於簽署
    系爭切結書時即與訴外人蘭毅有限公司達成由上訴人承擔訴
    外人蘭毅有限公司前開給付退股金債務之合意，被上訴人收
    受上訴人所簽發之系爭支票表示被上訴人承認前開合意云云
    ，洵屬無據。
  (二)次按「附解除條件之法律行為，於條件成就時，失其效力，
    民法第九十九條第二項定有明文。附解除條件之法律行為，
    於成立當時，即已發生效力，僅於解除條件成就時，方往後
    失其效力，除當事人有特別約定外，原則上非使已發生效力
    之法律行為，自始歸於無效。」（最高法院93年度台上字第
    2439號判決意旨參照）。查依系爭切結書第3 段、第4 段、
    第8 段所載：「本人沈嘉麒願無條件並且同意接受退股，拆
    夥拆帳之方式與條件！」、「並且願意遵守商業道德與機密
    ，三年內不得對外提供或透露乙方營業項目內之進口有關汽
    車零件之各項資料之事宜，或者自行或與他人共設相關牽連
    或類似之行號或行為等等…造成與乙方對立或損害乙方利益
    、名聲，而導致乙方因而虧損、競價…等等，如有違背，期
    間本人沈嘉麒願負所有損害之完全賠償責任」、「……如有
    違反以上切結書內容，乙方開立之支票人將可以提出止付（
    沒收退股金額之保證金）」等文句內容觀之，被上訴人與訴
    外人蘭毅有限公司間顯然係約定被上訴人於退股後之3 年內
    不得對外提供或透露有關訴外人蘭毅有限公司營業項目內之
    進口有關汽車零件之各項資料之事宜，亦不得自行或與他人
    共同為與訴外人蘭毅有限公司營業項目相關產品之競價等競
    業禁止之約定，被上訴人如有違反，系爭支票即做為違約金
    以賠償訴外人蘭毅有限公司因此所受之損害；此與解除條件
    之條件成就時，原所為之法律行為往後失其效力不同。從而
    ，系爭切結書第8 款中關於「如有違反以上切結書內容，乙
    方開立之支票人將可以提出止付（沒收退股金額之保證金）
    」之約定，係屬被上訴人與訴外人蘭毅有限公司間有關被上
    訴人如於退股後有違反第4 款競業禁止之約定時，訴外人蘭
    毅有限公司即可沒入其原應給付予被上訴人之退股金以做為
    被上訴人違約之違約金之約定，上訴人主張系爭切結書第8
    款之上開約定係解除條件，本件被上訴人既已違約，則解除
    條件已成就云云，即無可採。
七、再按債務人因其法律關係所得對抗債權人之事由，承擔人亦
    得以之對抗債權人。民法第303 條第1 項前段固有明文規定
    ，惟須以第三人業已與債權人訂立契約承擔債務人之債務為
    限。查本件上訴人並未就訴外人蘭毅有限公司對被上訴人所
    負之退股金債務與被上訴人達成由伊承擔前開退股金債務之
    合意，已如上述，則本件縱認被上訴人有違反系爭切結書第
    4 款競業禁止之約定，並造成訴外人蘭毅有限公司受有營業
    或商譽等損害，亦應由訴外人蘭毅有限公司向被上訴人請求
    損害賠償，上訴人自不得執被上訴人有違反系爭切結書第4
    款競業禁止之事由來對抗被上訴人。是上訴人上訴主張伊已
    與被上訴人達成債務承擔之合意，故得以被上訴人違反系爭
    切結書第4 款競業禁止之事由來對抗被上訴人云云，即無可
    採。
八、末按執票人向匯票債務人行使追索權時，得要求自到期日起
    如無約定利率者，依年利六釐計算之利息。第97條第1 項第
    2 款之規定，於支票準用之。票據法第97條第1 項第2 款、
    第144 條分別定有明文。查系爭支票並無關於利息之約定，
    有被上訴人於原審提出之系爭支票影本在卷可稽，是依上開
    規定，被上訴人本得請求自發票日即98年12月1 日起，依週
    年利率6 ％計算之利息，則被上訴人於原審請求自起訴狀繕
    本送達翌日即99年6 月22日起至清償日止，按週年利率6 ％
    計算之利息，即屬有據。
九、綜上所述，本件被上訴人依票據法律關係，請求上訴人給付
    572,737 元，及自起訴狀繕本送達翌日即99年6 月22日起至
    清償日止，按週年利率6 ％計之遲延利息，為有理由，應予
    准許。原審為被上訴人勝訴之判決，並依職權及上訴人之聲
    請分別宣告假執行及免為假執行，經核於法並無不合。上訴
    意旨指摘原判決不當，求予廢棄改判，為無理由，應予駁回
    。
十、本件事證已臻明確，兩造其餘之攻擊、防禦方法及所提證據
    ，經本院斟酌後認為均不足以影響本件判決之結果，自無逐
    一詳予論駁之必要，併此敘明。
十一、據上論結，本件上訴為無理由，依民事訴訟法第436 條之
      1 第3 項、第449 條第1 項、第78條，判決如主文。
中    華    民    國    100   年    4     月    26    日
                    民事第二庭  審判長法  官  劉克聖
                                      法  官  袁雪華
                                      法  官  高明德
上列正本證明與原本無異。
本件不得上訴。
中    華    民    國    100   年    4     月    26    日
                                      書記官  崔青菁